【裁判字號】    87,訴,1360
【裁判日期】    920821
【裁判案由】    貪污等
【裁判全文】
臺灣臺北地方法院刑事判決                        八十七年度訴字第一三六０號
    公  訴  人  臺灣臺北地方法院檢察署檢察官
    被      告  乙○○  男  五.
    選任辯護人  江燕偉律師
    被      告  戊○○  男  五.
    選任辯護人  鄭金溪律師
右列被告等因貪污等案件，經檢察官提起公訴（八十四年度偵字第二三０六四號、八
十七年度偵字第六八二０號），本院判決如左：
    主  文
乙○○、戊○○均無罪。
    理  由
一、公訴意旨略以：如附件起訴書影本所載。
二、按犯罪事實應依證據認定之，無證據不得推定其犯罪事實。又不能證明被告犯罪
    者，應諭知無罪之判決，刑事訴訟法第一百五十四條、第三百零一條第一項分別
    定有明文。次按刑事訴訟法上所謂認定犯罪事實之證據，係指足以認定被告確有
    犯罪行為之積極證據而言，該項證據自須適合於被告犯罪事實之認定，始得採為
    斷罪資料；如未能發現相當證據，或證據不足以證明，自不能以推測或擬制之方
    法，以為裁判之基礎。
三、本件公訴人認被告乙○○、戊○○等涉犯修正前貪污治罪條例第六條第一項第四
    款及刑法第二百十三條罪嫌，無非係以證人即大安七號公園地上物拆除清運工程
    甲標監工丙○○、乙標監工己○○、臺北市政府工務局公園路燈工程管理處（下
    稱公園處）副處長楊綱、公園處總工程司屠松炎證稱計算建築物拆除廢方數量乃
    以建築物基地面積乘以相關係數為據。訊之被告等均堅詞否認有右揭犯行，被告
    乙○○辯稱大安七號公園廢方計算方式因包商陳情引起爭議，經各單位於八十一
    年五月二十六日會勘決定違建部分擬依建管處調查測量資料作為廢方數量依據，
    簽奉核准後實施。上開會勘決定經長官核准後，並奉工務局函原則同意在案，伊
    乃簽報請配合科科員五人前往建管處騰寫造冊，當時根本不知從建管處抄回來的
    係建築物基地面積抑或是各樓層總合，伊只是遵照會勘決定將抄回來之資料作為
    據以計算廢方依據，尚難認伊有圖利包商之意。又按建管處調測資料，係以七十
    七年八月一日以前認定者為準，自七十七年至八十一年四月間，新增違建但無門
    牌、納稅證明與水、電費收據之違建戶所在多有，上開違建若以航測圖為準，勢
    必均包含在內，公園處不同意以包商要求之航測圖面積計價，實際上是占了包商
    便宜。由於當時係公園處第一次處理類似之拆除廢方計價，並無前例可循，以致
    對廢方計算方式有不同意見，包商希望以合約所附航測圖為準，計算廢方數量，
    公園處為了少付費用，會勘決定建管處調查測量資料作為廢方數量依據，但從無
    人提出應以建築物基地面積乘以相關係數，而上開證人決策過程均有參與，對以
    從建管處抄回之調測面積計價何以從未提出異議。伊並未指示配合科科員五人應
    將各樓層總和面積抄回，事實上當時伊也不清楚抄回來的面積為何，即依會勘指
    示，將從建管處抄回之面積據以計算廢方數量，縱有疏失，究與圖利有異。本案
    包商已提出其支付小包清運費之發票，其上所載之廢方數量為七萬八千立方公尺
    ，應為實際數量，而伊計算出來的數量為七萬六千七百十六點六八立方公尺，並
    未超過實際數量，公訴人認定伊有圖利罪嫌，顯與事實不符等語；被告戊○○辯
    稱伊依據壬○○等人自臺北市政府工務局建管處抄回來給乙○○之補償面積，並
    依乙○○製作之廢方數量計算表所列總立方公尺填寫在監工日報表上即非無據，
    況乙○○依壬○○等人自建管處抄回來之面積作為廢方數量計算依據係根據已簽
    奉核准之會勘記錄。又伊係於八十一年七月三日始接任乙、丙標監工，並未參與
    八十一年五月二十六日之會勘，亦不知廢方數量之計算為何依據建管處之補償面
    積，乙○○更未告知伊其所製作之廢方數量計算表所列立方公尺係以何標準計算
    ，伊僅為在已經拆除實際房屋後之乙、丙標基地上，在無從測量房屋實際面積及
    無法精確計算每日清理之廢方數量，多此一舉地在每日監工日報表上抄襲乙○○
    所載之廢方數量計算表上之數字，致被誤以為與史錦共謀圖利包商，實屬冤枉，
    伊與包商無任何交情，且已有終生俸之保障下，實犯不著冒著終生俸被停止之危
    險而去圖利毫不認識，亦無任何交情之包商。監工主管之事務並非計算廢土數量
    ，且依合約規定廢方數量係依建築物拆除面積計算，而建築物拆除面積又須依據
    建管處實際測量面積為準，不需計算現場實際清理出之廢方數量，況現場實際清
    理之廢方有應予計算亦有不應計算，已混在一起，又如何分辨，縱伊記載在每日
    監工表上之廢方數量與實際不符合，亦不影響包商依廢方數量所領金額，顯與圖
    利罪要件不符等語。
四、經查：
    （一）本院細繹本件大安七號公園地上物拆除清運乙、丙標特約工程自投標迄訂
          約之相關文件，其中工程標單工程補充說明內工程期限、工程結算辦法、
          付款辦法均規定依大安七號公園地上物拆除清運「單價、定額、定期發包
          方式」實施規範辦理。又大安七號公園地上物拆除清運乙、丙標特約工程
          合約，其中第三條均係規定「合約總價：全部工程費上限新台幣貳仟肆佰
          萬元正，得加百分之五，詳細表附後，工程結算總價按照實做數量計算之
          （合約附件另有規定者除外）。而依照大安七號公園地上物拆除清運工程
          「單價、定額、定期發包方式」實施規範（下稱實施規範），其中第三項
          施工要點規定：（一）依報准之單價為發包各項目之底價，開標時僅決標
          各項單價合計之總價以合理標決標之。訂約時再以本處原訂總價及得標總
          價比例調整本處原訂單價為合約單價，其數量計算方式，以拆除建築物改
          良物面積、種類另依所附數量計算表（如附表（一））為根據。結算時按
          實做數量辦理。（二）工程費上限：本標以新台幣貳仟肆佰萬元加百分之
          五為工程費上限；第四項作業流程規定：（一）承辦員將要執行拆除建築
          改良物地址、位置予以標示簡圖。依建築物拆除面積構造種類計算數量，
          製作大安七號公園拆除，清運施工單計算表（附表（二））一式三份陳情
          處所核准後施工；第十一項規定：工程進行中，如遇有下列事件時，承商
          應於發生當日向本處監工人員連絡：（一）因遭住戶強烈抗爭無法拆除時
          （二）因實際拆除數量與施工單不符時。是由上開標單補充說明、合約及
          實施規範可知，大安七號公園地上物拆除清運乙、丙標特約工程工程費計
          算方式，依合約規定係以二千四百萬元為上限，以實做數量計算，惟依附
          件之實施規範規定計算實做數量之清運施工計算表係依建築物拆除面積構
          造種類計算數量。換言之，上開乙、丙標工程工程費、廢方數量並非以實
          際拆除清運之廢方數量計算，而係以建築物拆除面積按照建築物構造、種
          類乘以係數計算。
    （二）上開合約、實施規範對所謂之建築物拆除面積意義為何並未明定，惟最後
          乙、丙標工程廢方數量之計算係以建築物各樓層總和乘以係數計算，其中
          之過程究竟為何，經本院詳閱卷內上開乙、丙標工程廢方數量計算之相關
          會勘紀錄、簽文，八十一年五月二十六日公園處配合科與其他相關單位及
          包商曾就廢方數量計算認定召開會議，出席者包含公園處配合科股長之被
          告、建管處丁○○、人事室劉文煌、公園處工務科黃萬益、王興富、江東
          城、承包商永聖營造有限公司鄭志信，會議結論為「一、經會勘信義路三
          段５６巷內二Ｆ違建拆除後廢棄物平均高度超過合約實施規範附表（一）
          加強磚造二Ｆ所乘係數１．５，計算時依合約規定以１．５計算。二、違
          建部分擬依建管處調查測量資料作為廢方數量依據，簽奉核准後實施。三
          、棚架、圍牆及其他附屬設施物建管處沒有補償資料，該項廢方數量承商
          願自行吸收，不另計算廢棄物數量」，有該會議紀錄在卷可稽。證人陳添
          財即上開乙、丙標包商於本院審理時亦證稱：我記得合約裡面是規定建築
          面積，建築面積本來是要兩方會同在施工前丈量，甚至還要勘估房子是幾
          樓，但是居民抗爭，合約有規定我們要配合強制拆除，所以就還沒有丈量
          就拆掉等語（見本院九十一年六月二十六日訊問筆錄），足見該次會議之
          召開緣由實因上開乙、丙標工程尚未丈量建築物拆除面積即強制拆除，致
          無法計算廢方數量之故。又該次會議中，所得結論為違建部分廢方數量計
          算以建管處調查測量資料作為依據，此結論之產生，證人庚○○證稱「我
          們認為用後來拆除的堆積物的體積來計算，公園處有去丈量過，但是因為
          拆除下來的高度超過一米五，認為超過合約的數量，就不同意這個方式，
          我們當時是希望用航測圖來計算，因為航測圖有附記在合約裡面，但是建
          管處還是不要，後來公園處就請建管處提供資料用調測面積乘以係數，我
          們雖不同意但是也接受，因為需要款項等語（見本院九十一年六月二十六
          日訊問筆錄），當日與會之公園處工務科人員即黃萬益、王興富於調查局
          詢問時亦分別陳述：該次會勘時經目測認定現場廢方堆積高度超過一點五
          公尺，惟參與會勘者均一致決意應仍依照合約規定以一點五公尺計，至於
          拆除物之面積則須有官方之丈量資料作為依據，而有關大安七號公園地上
          物之違章建築物係由臺北市政府建築管理處負責調查測量並保管該調查測
          量資料，故工務科同仁均認為若要計算會勘現場之違章建築物拆除廢方，
          應以建管處之官方資料為準，另有關棚架、圍牆及其他建築附屬物部分，
          因無官方調查測量資料復已拆除，已無法計算廢方數量，故主張不予計算
          ，由承商自行吸收，該會勘時只決定若要計算違建之廢方，則須有官方的
          資料為依據，至於如何計算還須依據相關工程合約之規定，不能任意變更
          計算方式等詞（見臺灣臺北地方法院檢察署八十四年度偵字第二三０六四
          號偵查卷第十七頁、第十八頁、第二十頁、第二十一頁），顯見在公園處
          與包商就建築物拆除面積究竟如何計算之討論過程，分別有實際堆積物體
          積、航測圖、建管處調測面積等方式提出，然係工務科人員主張要依建管
          處調測面積計算而達成會議結論，並非由被告乙○○自行提議或決定至明
          。再者，該次會議結論雖以建管處調測面積作為計算廢方之依據，但對於
          該調測面積係基地面積或各樓層面積總和，證人黃萬益、王興富均陳稱當
          時被告乙○○並未說明廢方應以各樓層面積總和乘以係數之方式計算一詞
          （同上筆錄）。本院再觀之八十一年八月十二日公園處函文說明三記載「
          有關建管處違建調測補償資料，本處前曾以函該處檢送資料過處，惟該處
          謂資料積卷越尺，不便函送，故為爭取時效，簽派本處配合科人員前往繕
          謄，以利工進，並據以編製施工單呈核」，有該函在卷可稽（見臺灣臺北
          地方法院檢察署八十四年度偵字第二０一七八號偵查卷第三十四頁），證
          人即本件抄錄建管處資料之配合科科員甲○○證稱當初去建管處抄資料回
          來是科長王湘漢指派，並未作任何指示，沒有特別指示抄錄的面積為一樓
          加二樓之面積，表格是王湘漢交付，並交待要把所有權人、面積、坐落的
          位置抄回來，抄回來後就交給乙○○等語（見本院八十八年三月十六日訊
          問筆錄、九十一年五月二十二日訊問筆錄），經本院訊問被告乙○○有無
          作指示時，證人復證述沒有等詞（同上日筆錄），而證人壬○○、辛○○
          即配合科科員均證述係被告乙○○指派去抄面積，但只叫渠等將面積抄回
          來，沒有說是何面積，抄回來就交給乙○○等語（同上日筆錄），是由上
          開說明可知，計算廢方數量之建管處調測面積即本件公訴人主張被告等二
          人涉犯圖利包商之各樓層面積總和計算方式，並非被告乙○○特意主張或
          特別指示配合科科員依此方式記錄，被告乙○○是否知悉抄錄回來之面積
          為各層樓面積總和殊有疑義。況公訴人認被告等涉犯圖利罪或公務員登載
          不實罪，雖以證人丙○○、己○○、屠松炎等人均證述依臺北市政府各單
          位之慣例，計算廢方數量係以基地面積乘以係數計算等語為依據，惟上開
          證人亦均證稱上開計算方式並無任何法律規定，被告乙○○亦陳稱伊以前
          並沒有做過類似大安七號公園如此計算廢方數量之工程等語，公訴人復未
          提出其他證據足資證明被告乙○○有何明知應依基地面積計算廢方數量而
          故以各樓層總和計算之圖利包商行為，僅憑本件終以各樓層面積總和計算
          廢方數量之結果而推認被告乙○○有故意製作不實之「大安七號公園拆除
          清運工程施工單計算表」、「大安七號公園建築改良物拆除廢方數量計算
          表」而圖利包商之犯行實屬率斷。
    （三）至於被告戊○○部分，被告戊○○僅係乙、丙標工程之監工，並未參與廢
          方數量或工程款之計算，且其係因乙、丙標工程之前監工己○○與包商發
          生衝突，始於八十一年七月三日接任監工，此業經證人己○○證述明確，
          則被告戊○○有何與被告乙○○共同圖利包商之動機殊難想像，再者，依
          乙、丙標工程合約約定係以拆除面積乘以係數方式計算廢方數量，並非以
          實際拆除數量計算等情，已如前述，則被告戊○○於每日監工日報表記載
          之廢方數量，並非作為計算廢方數量之依據，被告戊○○又焉有必要特意
          為不實記載，如此之記載，又如何圖利包商，均有疑義。況證人己○○亦
          證稱伊未記載廢方的數量，且與戊○○並無交接一詞（見本院九十年八月
          二十九日訊問筆錄），與被告戊○○辯稱該監工日報表因未交接，己○○
          未記載廢方數量，伊接續記載，只能依照建管處抄來的總數量填寫已拆除
          之數量等語互核相符，益見被告戊○○並未有故意不實記載而圖利包商之
          行為。
五、綜上所述，本院遍查卷內資料，並無任何證據足資證明被告乙○○、戊○○有公
    訴人所指共同故意將不實事項登載於公文書及圖利犯行，不能證明被告等二人犯
    罪，自應為被告等二人無罪之諭知。
據上論斷，應依刑事訴訟法第三百零一條第一項，判決如主文。
本案經檢察官葉惠燕到庭執行職務
中      華      民      國    九十二    年      八      月    二十一    日
                                      臺灣臺北地方法院刑事第十三庭
                                          法  官 鄭佾瑩
右正本證明與原本無異。
如不服本判決，應於判決送達後十日內向本院提出上訴狀（應抄附繕本）。告訴人或
被害人如對於本判決不服者，應具備理由請求檢察官上訴，其上訴期間之計算係以檢
察官收受判決正本之日期為準。
                                          書記官 何適熹
中      華      民      國    九十二    年      十      月        三    日


司法院資訊處製作；財團法人民間司法改革基金會備份。
